【裁判字號】    98,上易,826
【裁判日期】    981008
【裁判案由】    妨害名譽
【裁判全文】
臺灣高等法院刑事判決                 98年度上易字第826號
上  訴  人
即  自訴人  丙○○
自訴代理人  李采霓律師
被      告  乙○○
            甲○○
            丁○○
共      同
選任辯護人  藍瀛芳律師
            翁國彥律師
上列上訴人因自訴被告等妨害名譽案件，不服臺灣士林地方法院
96年度自字第3號，中華民國98年1月9日第一審判決，提起上訴
，本院判決如下：
    主  文
上訴駁回。
    理  由
壹、被告乙○○、甲○○無罪部分：
一、自訴意旨略以：被告乙○○係國立臺灣海洋大學水產養殖學
    系教授（下稱海洋大學水養系），被告甲○○為該系教授兼
    系主任，被告丁○○則為該校之主任秘書，該三人明知日本
    東京海洋大學助教授吉崎悟朗於民國94年10月6日以日文書
    寫、寄送予被告乙○○之電子郵件（譯為中文）上所載：「
    丙○○教授（即自訴人）造成我（吉崎悟朗）很大的困擾，
    上一次他（即自訴人）在歐洲學會使用我的數據發表，我是
    從熟人那裡聽說的，很多人都誤以為那是他（即自訴人）原
    創的」、「另外下個月我將訪臺之際他（即自訴人）邀請我
    去另一個symposium演講，其實不是什麼symposium，單是我
    個人演講罷了，我有被欺騙的感覺」等內容，均屬不實之言
    論，竟意圖散布於眾，共同基於誹謗之犯意聯絡，於95年7
    月5日，在海洋大學水養系104會議室中，先由被告乙○○提
    供上開電子郵件予主持該會議之被告甲○○，嗣趁自訴人丙○○離開空檔，散發上開電子郵件文字予所有與會人員，包
    含海洋大學水養系教授兼教務長壬○○、該校前主任秘書己○○、農委會畜產試驗所研究員劉瑞珍、國立臺灣大學獸醫
    系教授戊○○等人，並由被告丁○○（被訴加重誹謗罪部分
    ，另諭知自訴不受理，詳後述）當場向上開與會人員翻譯、
    解說該電子郵件之內容，因而嚴重毀損自訴人之名譽，因認
    被告乙○○、甲○○均涉有刑法第310條第2項、第1項加重
    誹謗罪云云。
二、按犯罪事實應依證據認定之，無證據不得認定其犯罪事實，
    刑事訴訟法第154條第2項定有明文。又認定不利於被告之事
    實，須依積極證據，苟積極證據不足為不利於被告事實之認
    定時，即應為有利於被告之認定，更不必有何有利之證據；
    且刑事訴訟法上所謂認定犯罪事實之積極證據，係指適合於
    被告犯罪事實之認定之積極證據而言，雖不以直接證據為限
    ，間接證據亦包括在內，然而無論直接或間接證據，其為訴
    訟上之證明，須於通常一般之人均不致有所懷疑，而得確信
    其為真實之程度者，始得據為有罪之認定，倘其證明尚未達
    到此一程度，而有合理之懷疑存在時，自不能以推測或擬制
    之方法，以為有罪裁判之基礎（最高法院29年度上字第3105
    號、30年度上字第816號、40年度臺上字第86號、76年度臺
    上字第4986號判例可資參照）。次按言論自由為人民之基本
    權利，憲法第11條有明文保障，國家應給予最大限度之維護
    ，俾其實現自我、溝通意見、追求真理及監督各種政治或社
    會活動之功能得以發揮。惟為兼顧對個人名譽、隱私及公共
    利益之保護，法律尚非不得對言論自由依其傳播方式為合理
    之限制。刑法第310條第1項及第2項針對以言詞或文字、圖
    畫而誹謗他人名譽者之誹謗罪規定，係為保護個人法益而設
    ，以防止妨礙他人之自由權利，符合憲法第23條規定之意旨
    。至同條第3項前段以對誹謗之事，能證明其為真實者不罰
    之規定，則係針對言論內容與事實相符者之保障，並藉以限
    定刑罰權之範圍，非謂指摘或傳述誹謗事項之行為人，必須
    自行證明其言論內容確屬真實，始能免於刑責。惟行為人雖
    不能證明言論內容為真實，但依其所提證據資料，認為行為
    人有相當理由確信其為真實者，即不能以誹謗罪之刑責相繩
    ，亦不得以此項規定而免除檢察官或自訴人於訴訟程序中，
    依法應負行為人故意毀損他人名譽之舉證責任，或法院發現
    其為真實之義務。又刑法第311條規定：「以善意發表言論
    ，而有左列情形之一者，不罰：一、因自衛、自辯或保護合
    法之利益者。二、公務員因職務而報告者。三、對於可受公
    評之事，而為適當之評論者。四、對於中央及地方之會議或
    法院或公眾集會之記事，而為適當之載述者」，係法律就誹
    謗罪特設之阻卻違法事由，目的即在維護善意發表意見之自
    由，亦不生牴觸憲法問題，有司法院大法官會議釋字第509
    號解釋文及解釋理由書可參。是以，行為人就其發表非涉及
    私德而與公共利益有關之言論所憑之證據資料，至少應有相
    當理由確信其為真實，即主觀上應有確信「所指摘或傳述之
    事為真實」之認識，倘行為人主觀上無對其「所指摘或傳述
    之事為不實」之認識，即不成立誹謗罪。惟若無相當理由確
    信為真實，僅憑一己之見逕予杜撰、揣測、誇大，甚或以情
    緒化之謾罵字眼，在公共場合為不實之陳述，達於誹謗他人
    名譽之程度，即非不得以誹謗罪相繩。此與美國於憲法上所
    發展出的「真正惡意原則」大致相當。而所謂「真正惡意原
    則」係指發表言論者於發表言論時明知所言非真實，或因過
    於輕率疏忽而未探究所言是否為真實，則此種不實內容之言
    論即須受法律制裁。準此，是否成立誹謗罪，首須探究者即
    為行為人主觀上究有無相當理由確信其所指摘或傳述之事為
    真實之誹謗故意。再者，「言論」在學理上可分為「事實陳
    述」及「意見表達」二者。「事實陳述」始有真實與否之問
    題，「意見表達」或對於事物之「評論」，因屬個人主觀評
    價之表現，即無所謂真實與否可言。而自刑法第310條第1項
    規定：「意圖散布於眾，而指摘或傳述足以毀損他人名譽之
    事者，為誹謗罪」、第3項前段規定：「對於所誹謗之事，
    能證明其為真實者，不罰」等文義觀之，所謂得證明為真實
    者，唯有「事實」。據此可徵，我國刑法第310條之誹謗罪
    所規範者，僅為「事實陳述」，不包括針對特定事項，依個
    人價值判斷所提出之主觀意見、評論或批判，此種意見表達
    應屬同法第311條第3款所定之免責事項，亦即所謂「合理評
    論原則」之範疇。是就可受公評之事項，縱批評內容用詞遣
    字尖酸刻薄，足令被批評者感到不快或影響其名譽，亦應認
    受憲法之保障，不能以誹謗罪相繩，蓋維護言論自由俾以促
    進政治民主及社會健全發展，與個人名譽可能遭受之損失兩
    相權衡，顯有較高之價值。易言之，憲法對於「事實陳述」
    之言論，係透過「實質惡意原則」予以保障，對於「意見表
    達」之言論，則透過「合理評論原則」，亦即「以善意發表
    言論，對於可受公評之事為適當評論」之誹謗罪阻卻違法事
    由，賦與絕對保障。
三、自訴意旨認被告二人涉犯加重誹謗罪嫌，係以吉崎悟朗94年
    10月6日寄發之電子郵件、自訴人於93年至歐洲水產養殖年
    會報告之論文摘要及譯文、自訴人93年7月26日寄發與吉崎
    悟朗之電子郵件與吉崎悟朗當日之回信、吉崎悟朗95年8月
    10日寄發辛○○之電子郵件、保護瀕危臺灣陸封鮭魚遺傳多
    樣性外籍專家學者技術指導計畫書、吉崎悟朗請領顧問費簽
    收單據、海洋大學水養系95年7月5日辛○○碩士學位畢業資
    格評議委員會會議錄音光碟及譯文等為其論據。訊據被告乙○○、甲○○均堅決否認有何加重誹謗犯行，被告乙○○辯
    稱：「伊當時不在開會現場，該會議係針對討論學生辛○○
    得否畢業而召開，因辛○○希望證實日本方面並未反對以實
    驗數據作為其畢業論文，伊始提出該電子郵件交助教在會議
    中提出為證，並無誹謗故意。」，被告甲○○則辯稱：「該
    會議係因辛○○向學校提出申訴而召開，當時係由學校教務
    長主持會議，因自訴人表示辛○○之實驗數據並非親自所為
    故無法畢業，經助教庚○○才提醒有該封電子郵件可資為證
    ，伊即請庚○○提出該電子郵件，以供在場人士參考，並無
    誹謗故意。」等語。經查：
  (一)按被告以外之人於審判外之言詞或書面陳述，除法律有規定
    者外，不得作為證據，刑事訴訟法第159條第1項固有明文。
    被告以外之人於審判外之陳述，雖不符刑事訴訟法第159條
    之1至第159條之4之規定，而經當事人於審判程序同意作為
    證據，法院審酌該言詞陳述作成時之情況，認為適當，亦得
    為證據，當事人、代理人或辯護人於法院調查證據時，知有
    第159條第1項不得為證據之情形，而未於言詞辯論終結前聲
    明異議者，視為有前項之同意，同法第159條之1、第159條
    之5亦有明文。本院認定事實所憑之證據，部分屬傳聞證據
    ，雖屬傳聞證據，然自訴人、自訴代理人、被告及其辯護人
    迄至言詞辯論終結前均不爭執其證據能力，亦未再聲明異議
    ，本院審酌上開證據資料製作時之情況，尚無違法不當及證
    明力明顯過低之瑕疵，亦認為以之作為證據應屬適當，揆諸
    刑事訴訟法第159條之5之規定，亦認前揭證據資料均有證據
    能力，先予敘明。
  (二)再證人恐因陳述致自己或與其有刑事訴訟法第180條第1項關
    係之人受刑事追訴或處罰者，得拒絕證言，同法第181條定
    有明文。證人此項拒絕證言權（選擇權），與被告之緘默權
    ，同屬其特權，旨在免除證人因陳述而自入於罪，或因陳述
    不實而受偽證之處罰，或不陳述而受罰鍰處罰，而陷於困境
    。為確保證人此項拒絕證言權，92年2月6日修正公布之刑事
    訴訟法第186條第2項，增訂法院或檢察官有告知證人之義務
    。此項規定係為保護證人而設，與同法第95條第2款規定「
    訊問被告應先告知得保持緘默，無須違背自己之意思而為陳
    述」，固均屬不自證己罪之範疇。然被告本無自白犯罪之義
    務，故得以「被告」身分，而概括行使其緘默權，拒絕回答
    檢察官或法官之任何問題；證人則有到場接受訊問，陳述自
    己所見所聞具體事實之義務。證人陳述是否因揭露犯行而自
    陷於罪，得以行使其拒絕證言權，必須到場接受訊問後，針
    對所訊問之個別具體問題，逐一分別為主張，不得以陳述可
    能致其受刑事訴追或處罰為理由，而概括拒絕回答一切問題
    ，以致妨害真實之發現。證人針對個別問題主張行使拒絕證
    言權，其拒絕證言之許可或駁回，依同法第183條第2項規定
    ，應由審判長、受命法官或檢察官為決定，非證人所得自行
    恣意決定，亦非謂證人一主張不自證己罪，法院或檢察官即
    應准許之，最高法院97年度台上字第4050號、95年度台上字
    第6157號、94年度台上字第2997號判決可資參照。自訴代理
    人於本院98年9月24日審理中請求詢問被告乙○○、甲○○
    ，經被告乙○○、甲○○概括行使緘默權拒絕回答任何問題
    ，自訴代理人雖質疑被告並無概括拒絕回答問題之權利，惟
    參諸上揭說明，自訴代理人顯將被告得概括拒絕回答任何問
    題之緘默權與證人不得概括行使拒絕證言權二者有所混淆，
    被告乙○○、甲○○概括行使緘默權拒絕回答任何問題，於
    法並無違誤，併予說明。
  (三)海洋大學水養系於95年7月5日在該系104會議室，召開會議
    討論自訴人指導之研究生辛○○得否畢業一事時，被告乙○○確在其研究室中將上開電子郵件列印交付助教即證人庚○○，由證人庚○○在會議中提出，交由被告丁○○翻譯之事
    實，業為被告乙○○、甲○○所坦認，並有自訴人所提出之
    系爭電子郵件影本、海洋大學水養系95年7月5日辛○○碩士
    學位畢業資格評議委員會會議錄音光碟譯文（見原審卷一第
    6頁、本院卷附自訴人98年8月20日上訴理由(二)狀）在卷可憑
    ，堪予認定。
  (四)證人即自訴人之指導學生辛○○於原審審理中到庭證稱：「
    其碩士論文係於93年5、6月在日本東京海洋大學實驗站，由
    吉崎悟朗教授博士班學生小林輝正指導，自訴人並未至東京
    親身參與該實驗，自訴人發表自證2之論文摘要前曾徵詢過
    其意見，其當時有說因凍結保存之抗凍劑種類、濃度均為小
    林輝正之研究成果，其曾與吉崎悟朗達成協議，必須等小林
    輝正博士班畢業發表論文後，才可以發表相關的研究內容，
    而93年歐洲水產養殖年會當時小林輝正尚未畢業，而根據自
    證2之論文摘要，其中所載抗凍劑種類、濃度確實是小林輝
    正發表過之資料，其他部分才是其之原創所得。」等語（見
    本院卷一第430頁至第439頁），復對照自訴人所提出自證二
    之93年歐洲水產養殖年會發表之論文摘要及譯文內容，可知
    確有提及抗凍劑之種類及濃度，有該論文摘要及譯文（見原
    審卷一第8、9頁）在卷可憑，此部分亦為自訴人所不否認（
    見原審卷一第439頁），足見自訴人93年歐洲水產養殖年會
    發表之論文摘要中確有引用吉崎悟朗教授博士班學生小林輝
    正研究所得之成果無訛，而非僅有證人辛○○實驗所得數據
    ，是吉崎悟朗於上開電子郵件中表示因自訴人引用其數據發
    表，導致他人誤會等情，顯非內容為不實而憑空杜撰之指摘
    。自訴人嗣後雖另以曾向吉崎悟朗詢問，經吉崎悟朗同意始
    引用數據發表云云，惟自訴人前已自承向吉崎悟朗徵詢是否
    參與該年會之際，曾表明與會發表時將僅陳述證人辛○○實
    驗所得之數據，吉崎悟朗始回信表示同意自訴人參與該會等
    情，有自訴人96年1月3日刑事自訴狀、93年7月26日電子郵
    件影本1份（見原審卷一第2、10頁）在卷足憑，可見自訴人
    明知吉崎悟朗已向其表明自訴人於該年會發表之內容應限於
    證人辛○○實驗所得之數據，並不包括吉崎悟朗指導之博士
    生小林輝正之研究成果，甚為明確，亦符合學術界行之有年
    之常規。況自訴人本以其並未引用吉崎悟朗學術研究數據，
    系爭電子郵件內容不實為由，認被告等人涉有加重誹謗犯行
    而提出自訴，嗣後竟改稱其曾經吉崎悟朗同意而使用小林輝
    正之研究數據云云，前後陳述顯然矛盾不一，委難採信。此
    外，自訴人復未能提出任何證據，證明被告乙○○、甲○○
    有何於提出上開電子郵件時主觀上明知其內容非真實，或因
    過於輕率疏忽而未探究其內容是否為真實之情事，是自訴意
    旨認被告涉有刑法第310條第2項、第1項之加重誹謗罪嫌云
    云，已屬無據。
  (五)再證人庚○○於原審審理時到庭證稱：「95年7月5日其以助
    教身分參與該次會議，負責協助會議進行，該會議是針對研
    究生辛○○之碩士畢業資格進行討論，當日會議主持人為教
    務長壬○○，因為校長有指定該次會議主席為教務長壬○○
    ，但其習慣性記載主持人為被告甲○○，故會議紀錄記載被
    告甲○○，係其製作時之筆誤，當天其有拿一份電子郵件進
    去開會場所，因為其知道乙○○與日本人有電子郵件往返，
    可以佐證辛○○在日本做實驗的情形，所以請其提出相關電
    子郵件釐清細節，但乙○○沒有經過特別挑選，只是很快從
    電腦中抓出電子郵件，其沒有仔細看過電子郵件內容，也沒
    有跟其解釋內容或提供中譯文，嗣後其拷貝幾份，但沒有印
    象交給誰，甲○○、丁○○也沒有指示伊將電子郵件發給與
    會之人，之前並未向乙○○拿過任何關於吉崎悟朗之電子郵
    件。」等語（見原審卷一第424至429頁），而證人壬○○於
    原審審理時證稱：「當日會議係由其主持，該電子郵件為庚○○所提供，其事先不知道該電子郵件之內容，開會前也不
    曾見過該電子郵件，為了瞭解辛○○在日本做研究之情形，
    故認有必要翻譯該電子郵件，在座只有被告丁○○懂得日文
    ，所以由其翻譯，而自訴人雖然也懂日文，但自訴人跑來跑
    去不知道在忙什麼，翻譯的時候自訴人不在場。」等語（見
    原審卷二第8至12頁），證人戊○○則於原審審理時證稱：
    「該次會議為關於辛○○畢業事宜，其在當場有看到系爭電
    子郵件，提出之原因係談及辛○○論文得否畢業、數據是否
    足夠，之後提到日本曾經對此有意見，所以伊就收到該電子
    郵件，之前未曾看過或聽過被告等人討論該電子郵件。」等
    語（見原審卷一第413至419頁），另證人己○○於原審審理
    程序時亦到庭證稱：「其是海洋大學前任主任秘書，參與該
    次會議主要是因處理辛○○畢業問題，當天主持會議之人係
    壬○○，開會時庚○○有拿一件東西過來，當時自訴人不在
    場，東西拿進來沒多久，丁○○就開始翻譯，之前未曾看過
    或聽過被告等人討論該電子郵件。」等語（見原審卷一第41
    9 至424頁），綜合上開證人證詞所言，足見其等於95年7月
    5 日召開討論證人辛○○畢業事宜會議之前，均未曾聽聞上
    開電子郵件內容，且證人壬○○始為主持會議之人，而非被
    告甲○○，至於被告乙○○雖未參與該會議，但為使與會人
    士瞭解證人辛○○在日本研究之狀況，始應證人庚○○之請
    求，提出吉崎悟朗親自書寫之上開電子郵件，以供會議討論
    參酌，是以深究其目的、動機，被告甲○○、乙○○辯稱其
    等係為證人辛○○能否畢業始提出、討論上開電子郵件，並
    非出於毀損自訴人名譽之故意，尚非虛妄，堪以採信。
  (六)又自訴人另以上開電子郵件（譯為中文）上所載：「另外下
    個月我將訪臺之際他邀請我去另一個symposium（研討會）
    演講，其實不是什麼symposium，單是我個人演講罷了，我
    有被欺騙的感覺。」乙節，而認被告二人亦涉有加重誹謗之
    犯行云云。惟該部分言論內容係吉崎悟朗認自訴人邀請其參
    與之會議並非symposium，而對此表達質疑與不滿，因屬個
    人主觀評價之表現，本無所謂真實與否可言，且審酌該內容
    尚非屬不合理之評論或意見表達，揆諸上開說明，亦難以加
    重誹謗罪相繩。
  (七)自訴人又於本院審理時提出海洋大學水養系95年7月5日辛○○碩士學位畢業資格評議委員會會議錄音光碟及譯文，以被
    告甲○○趁其在會議結束後如廁時提出被告乙○○所交付之
    上開電子郵件，並強調不要給自訴人看到，被告丁○○即席
    翻譯上開電子郵件後，估計自訴人將返回會場，即草草結束
    翻譯，事先完全不求證自訴人，致自訴人無說明、討論的機
    會，顯然意圖使自訴人百口莫辯，其等有誹謗自訴人之故意
    甚明云云。然自訴人係海洋大學水養系教授，有一定社會地
    位，在講究專業及倫理之學術界，對所發表之論文內容是否
    未經同意引用他人研究成果，係對研究者之工作表現及人格
    之重大質疑，當天與會之教授們即被告甲○○等人，為釐清
    證人辛○○是否如其指導教授即自訴人所稱不符畢業資格乙
    事始提出上開電子郵件討論，但因該信件內容涉及自訴人於
    93年間至歐洲水產養殖年會報告之論文部分內容是否涉嫌未
    經同意引用吉崎悟朗指導之博士生小林輝正之研究數據，為
    顧及自訴人之自尊，趁自訴人在會議結束後如廁不在場之際
    ，由助教即證人庚○○提出被告乙○○所交付之系爭電子郵
    件交付在場各位教授觀覽，由諳日文之被告丁○○翻譯，並
    在自訴人返回會場之前結束，亦屬東方人好面子而鮮少當面
    討論、質疑他人之社會常態，實無從以此遽論被告乙○○、
    甲○○係出於誹謗自訴人之故意而分別提出上開電子郵件、
    在會議中討論上開電子郵件內容。
四、綜上所述，被告乙○○提出交由證人庚○○，再經被告甲○○指示被告丁○○在上開會議中翻譯、討論之上開電子郵件
    ，其內容中關於自訴人引用吉崎悟朗數據發表，導致他人誤
    會之部分，顯非內容為不實而憑空杜撰之指摘，其餘部分言
    論則屬吉崎悟朗本人意見之合理表達，且被告乙○○、甲○○亦均無誹謗之故意，是被告二人所辯，應屬非虛。自訴人
    所舉事證均不足以證明被告乙○○、甲○○有何加重誹謗犯
    行，此外，本院復查無其他積極證據足資證明被告二人有自
    訴人所指之上述犯行，揆諸前開說明，應為被告乙○○、甲○○無罪之諭知。
貳、被告丁○○自訴不受理部分:
一、自訴意旨略以：被告丁○○為海洋大學之主任秘書，明知日
    本東京海洋大學助教授吉崎悟朗於94年10月6日以日文書寫
    、寄送予被告乙○○之電子郵件（譯為中文）上所載「丙○○教授（即自訴人）造成我（吉崎悟朗）很大的困擾，上一
    次他（自訴人）在歐洲學會使用我的數據發表，我是從熟人
    那裡聽說的，很多人都誤以為那是他原創的」、「另外下個
    月我將訪臺之際他（自訴人）邀請我去另一個symposium演
    講，其實不是什麼symposium，單是我個人演講罷了，我有
    被欺騙的感覺」等內容，均屬不實之言論，竟與被告乙○○
    、甲○○（該二人被訴加重誹謗罪部分，均原審諭知無罪，
    本院判決駁回自訴人之上訴，理由詳前理由壹所述）意圖散
    布於眾，共同基於誹謗之犯意聯絡，於95年7月5日，在海洋
    大學水養系104會議室中，先由被告乙○○提供上開電子郵
    件予主持該會議之被告甲○○，嗣趁自訴人丙○○離開空檔
    ，散發上開電子郵件文字予所有與會人員，包含海洋大學水
    養系教授兼教務長壬○○、該校前主任秘書己○○、農委會
    畜產試驗所研究員劉瑞珍、國立臺灣大學獸醫系教授戊○○
    等人，並由被告丁○○當場向上開與會人員翻譯、解說該電
    子郵件之內容，因而嚴重毀損自訴人之名譽，因認被告丁○○涉有刑法第310條第2項、第1項加重誹謗罪云云。
二、按告訴乃論之罪，其告訴應自得為告訴之人知悉犯人之時起
    ，於六個月內為之；告訴乃論之罪，已不得為告訴者，不得
    再行自訴；又不得提起自訴而提起者，應諭知不受理之判決
    ，刑事訴訟法第237條第1項、第322條及第334條分別定有明
    文。
三、本件自訴人自訴被告丁○○所犯之刑法第310條第2項、第1
    項之加重誹謗犯行，依同法第314條之規定，乃為告訴乃論
    之罪；而自訴人係於96年4月24日始向原審追加自訴被告丁○○，有刑事追加自訴狀（見原審卷一第123頁）在卷可參
    。然自訴人於追加自訴狀內所載被告丁○○所涉加重誹謗犯
    行之犯罪時間為95年7月5日，而自訴人於刑事自訴(三)狀中自
    承已於95年7月5日會議後數日，即知悉當日會議該電子郵件
    內容係由被告丁○○進行翻譯等情，有該自訴狀（見原審卷
    一第111頁背面）在卷可查，核之證人戊○○於原審審理中
    證稱：其有跟自訴人說過當天會議中發生的事，也有說被告
    丁○○翻譯該份電子郵件之事等語（見原審卷一第418頁）
    大致相符，再觀諸自訴人96年1月3日刑事自訴狀、96年2月7
    日刑事自訴(二)暨調查證據聲請狀之內容，亦均明確敘明當日
    會議係由被告丁○○翻譯乙節，有該等自訴狀（見原審卷一
    第1頁、第46頁）在卷可佐，綜合該等事證參互以析，足見
    自訴人係於95年7月5日會議結束後之數日內，經證人戊○○
    告知而同時知悉被告乙○○、甲○○、丁○○三人之行為，
    卻未於96年1月3日提起本件自訴時列丁○○為被告，僅列乙○○、甲○○為被告，自訴人雖以係事後於原審準備程序中
    ，始知悉被告丁○○與被告乙○○、甲○○間之共犯行為云
    云而遲於96年4月24日向原審法院追加自訴被告丁○○，自
    非事實，顯不可採。是以自訴人前已確知被告丁○○翻譯上
    開電子郵件之行為，亦以此部分認被告丁○○涉有加重誹謗
    犯行而追加其為自訴被告，應自知悉被告丁○○翻譯上開電
    子郵件之時點起算告訴期間，是自訴人迄至96年4月24日始
    就被告丁○○所涉加重誹謗犯行，向原審法院追加丁○○為
    自訴被告，顯已逾六個月之告訴期間，揆諸前揭之說明，自
    不得再行自訴，應就被告丁○○部分為不受理之諭知。
參、原審諭知被告乙○○、甲○○無罪，諭知被告丁○○自訴不
    受理之判決，經核尚無違誤。自訴人上訴意旨以：「(一)自訴
    人93年歐洲水產養殖年會確係以證人辛○○研究實驗數據發
    表報告，原判決所引用證人辛○○之證言不實，吉崎悟朗之
    電子郵件指摘自訴人造成他人誤會確實內容不實。(二)被告乙○○、甲○○、丁○○均有毀謗之故意，被告乙○○提出吉
    崎悟朗之電子郵件係以攻擊毀謗自訴人名譽之方式，藉否定
    自訴人而成全證人辛○○，被告甲○○、丁○○參與95年7
    月5日會議，被告丁○○並當場向上開與會人員翻譯、解說
    該電子郵件之內容，均有毀謗之犯意聯絡及行為分擔，由該
    會議之錄音、譯文、勘驗筆錄可證。(三)自訴人係知悉被告丁○○所擬96年2月13日（原審自訴7）簽呈內容後，方知悉被
    告丁○○與被告乙○○、甲○○為共同毀謗自訴人之共同正
    犯而追加自訴，並未逾越法定六個月告訴期間，原判決以被
    告丁○○翻譯上開電子郵件之時間論斷告訴期間，並不足採
    。(四)由95年7月5日會議錄音內容可知，上開電子郵件係在證
    人辛○○碩士學位畢業資格評議協調會議結束後提出，且趁
    自訴人如廁期間，被告甲○○特別強調『不要給自訴人看到
    ．．』，被告丁○○核計自訴人如廁快返回，翻譯一半即草
    草稱『大概是這樣，我有空再翻譯給你們聽．．』，益證上
    開電子郵件與證人辛○○是否具畢業資格無涉，被告等人在
    無相當理由確信上開電子郵件之內容為真實之情況下，完全
    不求證自訴人，使自訴人毫無說明原委之機會，否則焉須蓄
    意避開自訴人，其等之目的在毀損自訴人名譽。」等語，指
    摘原判決為不當，提起上訴。惟查：如前理由欄壹三、貳三
    所述，自訴人確明知吉崎悟朗已向其表明自訴人於該年會發
    表之內容應限於證人辛○○實驗所得之數據，並不包括吉崎
    悟朗指導之博士生小林輝正之研究成果，吉崎悟朗於系爭電
    子郵件中表示因自訴人引用其數據發表，導致他人誤會等情
    ，顯非內容為不實而憑空杜撰之指摘，被告甲○○、乙○○
    辯稱其等係為證人辛○○能否畢業始在上開會議中提出、討
    論上開電子郵件，並顧及自訴人，趁其離開會場如廁之際，
    始由助教即證人庚○○提出被告乙○○所交付之系爭電子郵
    件交付在場各位教授觀覽，由諳日文之被告丁○○翻譯，且
    在自訴人返回會場之前結束，尚難以此遽論被告乙○○、甲○○係出於誹謗自訴人之故意而分別提出上開電子郵件、在
    會議中討論上開電子郵件內容。再自訴人經證人戊○○告訴
    當天會議中發生的事時亦包括被告丁○○翻譯該份電子郵件
    之事，卻未於96年1月3日提起本件自訴時列丁○○為被告，
    僅列乙○○、甲○○為被告，而遲於96年4月24日向原審法
    院追加自訴被告丁○○，顯已逾六個月之告訴期間。其餘
    本件自訴人自訴狀所列證據及卷內訴訟資料，經本院逐一剖
    析，參互審酌，無從獲得被告乙○○、甲○○、丁○○有罪
    之心證，均如前述。自訴人上訴意旨猶執前詞就原審採證再
    為爭執指摘原審判決不當，洵無理由，上訴應予駁回。
據上論斷，應依刑事訴訟法第368條，判決如主文。
中    華    民    國    98    年    10    月    8     日
                  刑事第十七庭  審判長法  官  趙功恆
                                      法  官  陳憲裕
                                      法  官  黃雅芬
以上正本證明與原本無異。
不得上訴。
                                      書記官  鄭雅云
中    華    民    國    98    年    10    月    8     日


司法院資訊處製作；財團法人民間司法改革基金會備份。
